最高法院民事判決　　　　　　九十四年度台上字第一四二四號
　　上　訴　人　己○○
　　　　　　　　丁○○
　　　　　　　　　　　　29號.
　　　　　　　　辛○○
　　　　　　　　　　　　號
　　　　　　　　甲○○
　　　　　　　　庚○○
　　　　　　　　　　　　號
　　　　　　　　丙○○
　　　　　　　　　　　　段17.
　　　　　　　　戊○○
　　　　　　　　　　　　之38.
　　　　　　　　乙○○
　　共　　　同
　　訴訟代理人　林梅玉律師
　　被上訴人　　日馳企業股份有限公司
　　法定代理人　林慧瑛
　　訴訟代理人　陳長文律師
　　　　　　　　楊曉邦律師
　　　　　　　　林之嵐律師
上列當事人間請求履行契約事件，上訴人對於中華民國九十二年
十二月三十日台灣高等法院第二審判決（九十一年度重上字第四
七八號），提起上訴，本院判決如下：
    主  文
上訴駁回。
第三審訴訟費用由上訴人負擔。
    理  由
本件上訴人主張：兩造與訴外人王茂榮、李仕卿於民國八十八年
十月一日簽訂合作契約書，共同籌組登記成立上馳實業股份有限
公司（下稱上馳公司），被上訴人及上訴人己○○、丁○○、辛
○○、甲○○、庚○○、丙○○、戊○○、乙○○分別持有股份
一百五十萬股、六十六萬五千股、五萬五千股、五萬股、五萬股
、二萬五千股、二萬五千股、三萬股、二萬五千股，並約定如被
上訴人公司提出增資案，上訴人不同意，若上訴人願出讓原持有
股份時，被上訴人應依最近月結算淨值之一點二五倍但不得低於
面值之價格收購上訴人之原股份。因被上訴人公司於九十年十一
月十九日及同年十二月二十七日曾於上馳公司九十年度股東臨時
會中提出新台幣（下同）一千一百萬元之增資案，上訴人雖不表
同意，但同意出讓持有之上開股份等情，爰基於系爭合作契約書
第一條之約定，以該股票面額每股十元計算，求為命被上訴人應
於上訴人己○○、丁○○、辛○○、甲○○、庚○○、丙○○、
戊○○、乙○○依序交付被上訴人之股票六十六萬五千股、五萬
五千股、五萬股、五萬股、二萬五千股、二萬五千股、三萬股、
二萬五千股之同時，依序給付上訴人己○○、丁○○、辛○○、
甲○○、庚○○、丙○○、戊○○、乙○○六百六十五萬元、五
十五萬元、五十萬元、五十萬元、二十五萬元、二十五萬元、三
十萬元、二十五萬元及均自訴狀繕本送達之翌日起算之法定遲延
利息之判決。
被上訴人則以：上馳公司並未於九十年十一月十九日、同年十二
月二十六日或同年十二月二十七日召開股東臨時會，伊公司亦未
曾提起任何增資案。況增資案依公司法之相關規定，須具備一定
之具體內容，並應踐行法定程序，又提案亦應符合內政部所頒會
議規範為之，上訴人並未舉證證明伊公司有符合上開規定之增資
提案。又其提出之股東會議程通知為經竄改之影本，不具證據能
力，況該通知係載上馳公司董事長欲提出增資案，是以，上訴人
所指增資提案乙事，與伊無何干係。況雙方既約定股份之收購，
上訴人起訴伊始，應先請求伊為收購之意思表示後，方得為本件
之請求等語，資為抗辯。
原審審理結果，以：本件上訴人主張兩造於上馳公司設立後持有
之該公司股份，分別為被上訴人一百五十萬股、上訴人己○○六
十六萬五千股、上訴人丁○○五萬五千股、上訴人辛○○五萬股
、上訴人甲○○五萬股、上訴人庚○○二萬五千股、上訴人丙○
○二萬五千股、上訴人戊○○三萬股、上訴人乙○○二萬五千股
。被上訴人於九十年十二月三十一日召開董事會，將上訴人己○
○之總經理職務解任，改由徐于婷擔任董事長兼總經理。被上訴
人拒絕上訴人請求依上揭兩造之合作契約第一條之約定履行收購
上訴人股份之事實，為被上訴人所不爭執，並有合作契約書、上
馳公司股東名簿、董事會會議紀錄、上馳公司變更登記表暨上訴
人持有之上馳公司股票等件影本可稽，堪信為真實。茲依系爭合
作契約書第一條約定：「如甲方（即被上訴人）提出增資案，乙
方(即上訴人)不同意時，但此時若乙方願意出讓原持有之股份時
，甲方應依最近月之結算淨值之一．二五倍但不得低於面值之價
格收購乙方之原股份」，另觀諸兩造共同成立上馳公司時，被上
訴人持有上馳公司百分之六十之股份即一百五十萬股，而上訴人
僅合計持有百分之四十之股份，依當時兩造之投資背景綜合判斷
，兩造所簽訂之系爭合作契約書第一條約定，顯係在保護小股東
之權益，避免被上訴人以增資達到稀釋上訴人股權之目的，此亦
為被上訴人所不爭執，亦堪信為真實。再依系爭合作契約書內容
觀之，系爭契約中有「技術股」乙詞，明顯與修正前公司法第一
百五十六條第五項規定，「股東之出資，除發起人之出資及本法
另有規定外，以現金為限」之規定，互相牴觸。且系爭合作契約
書第二條約定「由甲方指派一人擔任董事長」，亦與公司法第二
百零八條第一項「董事會未設常務董事者，應由三分之二以上董
事之出席，及出席董事過半數之同意，互選一人為董事長，並得
依章程規定，以同一方式互選一人為副董事長」之規定不合。而
公司法上之增資案，係由董事會向股東會提出，被上訴人並無向
股東會提出增資案之權限；再者，公司法亦未規定，股東不同意
增資案時，得請求其他股東收買其股份。是以兩造所為系爭合作
契約書第一條之約定，顯非公司法規定之範圍。足證兩造所訂系
爭合作契約書，本意就在排除公司法之適用，而為股東間之內部
約定，堪以認定。是關於系爭合作契約書第一條約定之解釋，應
係指被上訴人於股東會議提出增資案，上訴人不同意時，但此時
若上訴人願意出讓原持有之股份時，被上訴人即有義務應依最近
月之結算淨值之一．二五倍但不得低於面值之價格收購上訴人之
原股份甚為明確。又被上訴人在九十年十一月十九日究竟如何提
出增資，上訴人並未具體敘明。依據證人即被上訴人公司之董事
長徐于婷、證人吳尚飛即被上訴人公司財務長、證人周菡蕾即上
馳公司股東之證述，足徵上馳公司並未於九十年十一月十九日、
同年十二月二十六日或二十七日召開股東會。證人郭澤安即上馳
公司布料經理之證言不足作為上訴人有利之認定。另證人張淑蓉
即前日馳公司會計之證詞，與上訴人乙○○之陳述兩相矛盾，且
證人吳尚飛所述之幹部會議，被上訴人係如何提案增資，亦不能
具體確定，自難認證人張淑蓉之證詞為可採。至於證人郭澤安既
未親自參加該次會議，且郭澤安並非上馳公司之股東，張淑蓉應
無可能通知其參加股東會議，足證郭澤安之證詞亦無可採，即亦
難遽以認定證人張淑蓉所製作之會議紀錄即為九十年十一月十九
日之上馳公司股東臨時會會議紀錄。另上訴人乙○○雖提出其私
人之筆記本，該筆記本乃上訴人乙○○私人所製作，被上訴人否
認其為真實，上訴人復未能提出該次會議紀錄之書面資料，自難
遽此證明即有上開會議。至於證人李仕卿既自承未參加會議，其
所為證詞自屬傳聞證據，並無證據力，自難採信。綜上所述，上
訴人依系爭合作契約第一條之約定，請求被上訴人應於上訴人己
○○、丁○○、辛○○、甲○○、庚○○、丙○○、戊○○、乙
○○依序交付被上訴人之股票六十六萬五千股、五萬五千股、五
萬股、五萬股、二萬五千股、二萬五千股、三萬股、二萬五千股
之同時，依序給付上訴人己○○、丁○○、辛○○、甲○○、庚
○○、丙○○、戊○○、乙○○六百六十五萬元、五十五萬元、
五十萬元、五十萬元、二十五萬元、二十五萬元、三十萬元、二
十五萬元各本息，即屬不應准許云云，為其心證之所由得，並說
明兩造其餘攻擊防禦方法不予審酌之理由，爰將第一審所為上訴
人敗訴之判決予以維持，駁回上訴人之上訴，經核於法洵無違誤
。上訴論旨，就原審取捨證據、認定事實及解釋契約之職權行使
，指摘原判決違背法令，求予廢棄，非有理由。
據上論結，本件上訴為無理由。依民事訴訟法第四百八十一條、
第四百四十九條第一項、第七十八條，判決如主文。
中　　華　　民　　國　九十四　年　　八　　月　　四　　日
                      最高法院民事第三庭
                          審判長法官  朱　錦　娟
                                法官  顏　南　全
                                法官  許　澍　林
                                法官  袁　靜　文
                                法官  黃　義　豐
      本件正本證明與原本無異
                                      書  記  官
中　　華　　民　　國　九十四　年　　八　　月　 十六 　日
                                                  Ａ
